【裁判字號】    97,上訴,853
【裁判日期】    980313
【裁判案由】    貪污治罪條例等
【裁判全文】
臺灣高等法院高雄分院刑事判決         97年度上訴字第853號
上  訴  人  臺灣屏東地方法院檢察署檢察官
上  訴  人
即  被  告  乙○○
選任辯護人  鄭國安律師
            吳麗珠律師
            蘇佰陞律師
被      告  甲○○
            戊○○
上列二人共同
選任辯護人  鄭國安律師
            吳麗珠律師
            蘇佰陞律師
上列上訴人因被告違反貪污治罪條例等案件，不服臺灣屏東地方
法院96年度訴字第601 號中華民國97年3 月25日第一審判決（起
訴案號：臺灣屏東地方法院檢察署95年度偵字第3036號），提起
上訴，本院判決如下：
    主  文
上訴駁回。
    事  實
一、乙○○自民國（下同）68年10月間起，在屏東縣東港鎮公所
    建設課擔任技士一職，負責工程設計發包及建築管理等業務
    ，為依法令從事於公務之人員，其於88年間辦理屏東縣東港
    鎮頂新里、東和里、船頭里及興和里等4 里播音站新設工程
    之比價發包，明知應確實通知2 家以上之廠商參與比價，不
    可有陪標虛應故事之情事，且「久久水電工程行」並非其同
    事即屏東縣東港鎮公所建設課臨時僱工伍崑章所經營，伍崑
    章及「久久水電工程行」之負責人丙○○（伍崑章之堂弟）
    實質上亦均無參與比價以得標施作工程之意思，竟於88年5
    月24日，就上開頂新、東和2 里播音站新設工程，選取「暉
    晉水電企業行」及「久久水電工程行」為參與比價之廠商，
    並就上開船頭、興和二里播音站新設工程，選取「建昌電器
    行」及「久久水電工程行」為參與比價之廠商，而由伍崑章
    提供其向丙○○借用之「久久水電工程行」大、小章，以製
    作「久久水電工程行」參與比價之文件，與「暉晉水電企業
    行」及「建昌電器行」參與比價之文件，於88年5 月25日中
    午12時許，一併自東港郵局以國內快捷寄至屏東縣東港鎮公
    所建設課。迨88年5 月26日上午9 至10時許，在屏東縣東港
    鎮公所2 樓建設課開標時，乙○○明知上開頂新、東和2 里
    播音站新設工程，實質上僅有「暉晉水電企業行」一家廠商
    參與比價，上開船頭、興和2 里播音站新設工程，實質上亦
    僅有「建昌電器行」1 家廠商參與比價，「久久水電工程行
    」在該4 件工程之比價中，均僅係扮演陪標之角色，竟基於
    公務員登載不實之概括犯意，先後4 次將「久久水電工程行
    」參與比價之不實事項，登載於其職務上所掌之屏東縣東港
    鎮公所工程比價記錄表上，而使「暉晉水電企業行」及「建
    昌電器行」均得以順利得標並承包施作工程，足生損害於屏
    東縣東港鎮公所辦理工程比價發包之公正性及正確性。
二、案經法務部調查局南部地區機動工作組移送臺灣屏東地方法
    院檢察署檢察官偵查起訴。
    理  由
壹、證據能力：
一、證人伍崑章已於94年8 月22日死亡，有戶籍資料附卷可稽（
    見原審卷第138 頁），其於調查中所為陳述，不能證明有違
    法取供之情形，具有可信之特別情況，又其陳述與證人丙○○之供述不符，須加以比對，為證明被告乙○○犯罪事實之
    存否所必要，則依刑事訴訟法第159 條之3 第1 款規定，證
    人伍崑章於調查中所為之陳述，自具有證據能力。
二、按被告以外之人（包括證人、鑑定人、告訴人、被害人及共
    同被告等）於審判外之陳述雖不符刑事訴訟法第159 條之1
    至之4 等4 條之規定，而經當事人於審判程序同意作為證據
    ，法院審酌該言詞陳述或書面陳述作成時之情況，認為適當
    者，亦得為證據，刑事訴訟法第159 條之5 第1 項定有明文
    。本判決所引下列證據，其原屬於傳聞證據部分，因檢察官
    及被告、辯護人均同意作為證據（見本院卷第65至67頁），
    本院審酌該言詞或書面作述作成時之情況，認為適當，依上
    開規定，有證據能力。
貳、有罪部分（即被告乙○○部分）：
一、訊據上訴人即被告乙○○矢口否認有上開公務員登載不實之
    犯行，辯稱：伊所以選取「久久水電工程行」參與比價，係
    因伍崑章曾以「久久水電工程行」名義參與工程比價，並得
    標施作監視器工程，且伊在選取比價廠商後，有以口頭通知
    伍崑章，「久久水電工程行」之參與比價並非陪標。又「久
    久水電工程行」在形式上既已參與比價，無論其實質上有無
    得標施作工程之意思，伊將其參與比價之事實登載於比價記
    錄表上，亦無不實可言云云。經查：
(一)、被告乙○○自68年10月間起，在屏東縣東港鎮公所建設課擔
    任技士一職，負責工程設計發包及建築管理等業務，88年間
    辦理屏東縣東港鎮頂新里、東和里、船頭里及興和里等4 里
    播音站新設工程之比價發包，應通知2 家以上之廠商參與比
    價，其於88年5 月24日，選取「暉晉水電企業行」、「久久
    水電工程行」為參與頂新、東和2 里播音站新設工程比價之
    廠商，並選取「建昌電器行」、「久久水電工程行」為參與
    船頭、興和2 里播音站新設工程比價之廠商，嗣經廠商以國
    內快捷如期將比價文件寄至屏東縣東港鎮公所建設課後，於
    88年5 月26日上午9 至10時許，在屏東縣東港鎮公所2 樓建
    設課開標，被告乙○○即逐件將比價廠商名稱、投標金額、
    順位及比價結果，登載於上開4 件播音站新設工程比價記錄
    表上，而由「暉晉水電工程行」及「建昌電器行」分別得標
    並承包施作工程等情，為被告乙○○所是認，並有上開4 件
    播音站新設工程之比價發包資料1 冊附卷可稽，堪信為實在
    。
(二)、上開88年間辦理屏東縣東港鎮頂新里、東和里、船頭里及興
    和里等4 里播音站新設工程之比價發包，參與比價之廠商「
    久久水電工程行」負責人丙○○，是否有實際參與比價？
  (1)證人即「久久水電工程行」負責人丙○○於檢察官偵查中具
    結後證稱：「（問：職務？）我是久久水電行的負責人，我
    是實際負責人。（問：你有沒有承包東港鎮公所的工程？）
    沒有。（問：那為何你們會去投標東港鎮公所的工程？）我
    從來沒有標公家工程，我也沒有當公家工程的小包，應該是
    我堂兄伍崑章拿我水電行印章去蓋的。他跟我說是要拿去蓋
    估價單，情形我不太清楚。」（見93年度他字第291 號卷第
    311 頁），又於原審理時證稱：「（問：是否承包東港鎮公
    所工程？）沒有。（問：為何投標資料有你的？）可能是伍
    崑章借我的牌去做的，我有借牌給他。‧‧‧（問：稅款部
    分如何？）我只是陪標沒有得標，所以沒有稅的問題。‧‧
    ‧（提示後問：有蓋久久水電行大小章的印章是否你所有？
    ）都是我的印章。（問：那是88年間你拿給伍崑章的大小章
    ？）詳細時間不記得，但記得那是好幾年前的事了。（問：
    伍崑章向你借大小章是否只有1 次？）不只1 次，有一段時
    間有跟我借過很多次。（問：是否知道伍崑章向你借大小章
    的用途？）不知道。（問：伍崑章如果蓋用你的大小章擔任
    保證人，你也不反對？）他說那是要陪標用的，對我沒影響
    。其他情形我不清楚，我只把印章交給他。（問：你是否跟
    他限制大小章的用途？）沒有，我相信他講的話，他說要陪
    標用的」等語（見原審卷第124 至125 頁）。依證人丙○○
    上開證述，丙○○從來沒有標公家工程，也有當公家工程的
    小包，也沒有承包東港鎮公所工程，丙○○曾借牌給伍崑章
    ，伍崑章向丙○○借大小章不只1 次，有一段時間有跟丙○○借過很多次，伍崑章說那是要陪標用的，說是要拿去蓋估
    價單，本案蓋有久久水電行大小章的印章是丙○○所有等情
    。
  (2)雖然，證人伍崑章調查中陳稱：「我於退伍後曾在高雄加工
    出區從事作業員，後於83年間進入屏東縣東港鎮公所擔任臨
    時雇工迄今‧‧‧我係負責東港鎮所轄23里其中11里之路燈
    修護工作‧‧‧我認識丙○○，他是我二叔伍金玉之子，即
    係我堂弟‧‧‧我僅知道丙○○係從事水電工程，我不知道
    他有經營那家公司行號。（問：你有無借用過丙○○開設之
    久久水電行執照去投標任何工程？）從來沒有。（問：你有
    無借用久久水電工程行之大、小章去投標任何工程？）從來
    沒有。（問：據丙○○於93年5 月31日接受本組詢問時供述
    ，你本人曾向渠借用久久水電工程行之大小章蓋用估價單，
    你當時表示係要作為工程比價之用，請問是否確有此事？）
    沒有。（問：據丙○○於93年5 月31日接受本組詢問時供述
    ，你本人係在東港鎮公所擔任臨時人員，負責鎮內路燈維修
    工作，當時係你向渠表示因工程比價需要2 張估價單，要向
    渠借用久久水電工程行大小章，以便蓋用估價單，渠係基於
    親戚情誼才答應借用，請問是否確有此事？）絕無此事。（
    提示久久水電工程行參與東港鎮公所船頭里、興和里、東和
    里、頂新里工程投標資料影本，問：據丙○○於93年5 月31
    日接受本組詢問時供述，前述4 件工程係你本人到渠營業處
    所拿走大小章去蓋用工程比價單，請問是否確有此事？）我
    從未看過前述4 件工程之估價單或其他投標資料，我亦從未
    向丙○○，借用過久久水電工程行大小章去蓋用工程比價單
    。（問：丙○○是否曾參加過投標比價或承包過東港鎮公所
    之小型工程？）據我所知，丙○○並未投標比價或承包過東
    港鎮公所之小型工程」云云（見調查卷第109 至111 頁）。
    依證人伍崑章上開證述，雖亦證稱丙○○並未投標比價或承
    包過東港鎮公所之小型工程等情，但堅決否認曾向丙○○借
    用過久久水電工程行大小章去蓋用工程比價單。
 (3) 惟船頭里播音站新設工程「建昌電器行」之估價單與頂新里
    播音站新設工程「久久水電工程行」之估價單，經法務部調
    查局鑑定結果，其估價總額之大寫金額字跡筆劃特徵均相同
    ，有法務部調查局93年9 月3 日調科貳字第09300340890 號
    鑑定通知書1 件附卷可稽，且「久久水電工程行」4 件比價
    文件與「暉晉水電企業行」、「建昌電器行」之比價文件，
    均係於88年5 月25日中午12時許，自東港郵局以國內快捷寄
    至屏東縣東港鎮公所建設課，亦有信封影本附卷可憑。且被
    告乙○○於原審審理時陳稱：「選定（比價的廠商）後我就
    擬稿簽請核准後，發文通知選定的廠商參與比價。‧‧‧照
    規定有兩家比價就可以。公文都有寄出，另外還會以電話通
    知廠商拿估價單參與比價。（問：你實際上只有通知楊明曉
    及莊國良？）也有通知建昌電器行的老闆。（問：是否有通
    知久久水電工程行？）口頭上有通知伍崑章，他都拿久久水
    電行的牌參加比價。‧‧‧（除本件外）伍崑章有拿久久的
    牌（有）作一些監視器工程」等語，被告乙○○亦承認本件
    上開播音站新設工程，口頭上有通知伍崑章，他都拿久久水
    電行的牌參加比價。除本件外伍崑章有拿久久的牌作一些監
    視器工程等情。被告乙○○此項供述與證人伍崑章所供顯有
    不符，且證人丙○○倘有參與上開播音站工程比價，其依法
    參與比價之行為，何須否認而嫁禍於堂兄伍崑章？足見上開
    證人丙○○之證詞應屬較為可信，證人伍崑章否認有向丙○○借用「久久水電工程行」之大、小章，並蓋用在估價單等
    工程比價文件上一節，並不實在。
(三)、楊明曉係「暉晉水電企業行」之實際負責人，莊國良則係「
    暉晉水電企業行」僱用之員工，楊明曉以「暉晉水電企業行
    」名義參與上開頂新里、東和2 里播音站新設工程之比價，
    莊國良則向陳啟昌借牌，以「建昌電器行」名義參與上開船
    頭、興和2 里播音站新設工程之比價之事實，固據證人楊明
    曉於原審審理時證稱：「（問：你是暉晉水電行負責人？）
    是的。（問：88年間你投標播音站工程是否向人借牌？）我
    一個人標。（問：久久水電行、建昌電器行是否認識？）我
    認識他們，我沒有找他們來投標。‧‧‧（問：莊國良是你
    的師傅，是否知道向建昌電器行借牌做何用？）他是我請的
    師傅。我不知道他向建昌電器行借牌，我沒有叫他去，我自
    己有牌。‧‧‧（問：起訴‧‧‧播音站工程是否乙○○通
    知你去比價？）是的。‧‧‧（問：建昌得標的兩件實際上
    由暉晉來做？）我只有承做以暉晉名義得標的部分。‧‧‧
    （問：頂新里跟東和里兩個播音站工程，久久電電工程行有
    跟暉晉比價，久久大小章如何來的？）我不清楚，我只負責
    我的部分。」（見原審卷第127 頁反面至第129 頁正面）；
    證人莊國良於原審證稱：「（問：你是暉晉水電行的師傅？
    ）是的。（問：暉晉在88年承包東港鎮公所工程，情形如何
    ?） ‧‧‧暉晉得標部分是我老闆自己投標做的，另外兩件
    是我向建昌借牌投標，暉晉如有工作才請我做，其餘是我自
    己找工作做。‧‧‧（問：你在調查站中說陳啟昌告訴你有
    兩件播音站工作，他做不來，他要你去借牌去做？）是的。
    」「（問：建昌電器行你開的？）是的。」（見原審卷第12
    9 頁）；證人陳啟昌於原審證稱：（問：莊國良向你借牌去
    標工程？）是的。‧‧‧（問：去標工程是莊國良幫你標的
    ，你不曾去標？）是的。（問：莊國良是否跟你說件麼？）
    他只有說陪標。（問：工程合約書、保證書上的大小章都是
    你的？）是的，有時他拿給我蓋，有時他自己拿印章蓋的，
    如果得標的話，電桿部分由我去做，其他工程沒有。（問：
    建昌公司在廣播站得標幾件？）兩件」各等語（見原審卷第
    126 頁）。惟「久久水電工程行」估價單上之字跡與「建昌
    電器行」估價單上之字跡相同，其比價文件亦與「暉晉水電
    企業行」、「建昌電器行」之比價文件同時自東港郵局寄出
    之事實，已據前述，且「久久水電工程行」從未得標承作屏
    東縣東港鎮公所之工程，伍崑章向丙○○借用「久久水電工
    程行」之大、小章時，已言明係為陪標之用等情，亦據證人
    丙○○證稱明確。被告乙○○選取從未承作屏東縣東港鎮公
    所工程之「久久水電工程行」參與比價，且依被告乙○○之
    供述，其並未通知「久久水電工程行」之負責人丙○○，而
    係口頭通知伍崑章，則其事前對於「久久水電工程行」之參
    與比價實際上僅係陪標一節，顯已知情。
(四)、按上開4 件播音站新設工程以比價之方式發包，依規定須選
    取2 家以上之廠商參與，無非係欲藉不同廠商間之競價，以
    降低工程金額，節省公帑之支出，被告乙○○為承辦公務員
    ，明知「久久水電工程行」形式上參與比價僅係作為陪標之
    用，其出價必然高於另一廠商，實質上並無競價之效果，竟
    仍將比價內容及結果登載於其職務上所掌之比價記錄表上，
    自足生損害於屏東縣東港鎮公所辦理工程比價發包之公正性
    及正確性，而該當刑法第213 條之公務員登載不實罪名，不
    容徒以有比價之形式即任令推諉卸責，否則豈非與坐視造假
    欺瞞無異?
(五)、綜上所述，被告乙○○所辯各節，均無非事後卸責之詞，俱
    無可採，事證明確，其公務員登載不實之犯行，洵堪認定。
二、比較新舊法：
    按行為後法律有變更者，適用行為時之法律。但行為後之法
    律有利於行為人者，適用最有利於行為人之法律。修正後刑
    法第2 條第1 項定有明文。茲因本件論罪科刑所適用之刑法
    於94年2 月2 日修正，95年7 月1 日施行，被告乙○○行為
    後刑法法律有變更，爰比較新舊法如下：
(一)、公務員定義部分：按刑法關於公務員之定義業經修正，修正
    前刑法第10條第2 項規定：「稱公務員者，謂依法令從事於
    公務之人員。」修正後刑法第10條第2 項則規定：「稱公務
    員者，謂下列人員：一、依法令服務於國家、地方自治團體
    所屬機關而具有法定職務權限，以及其他依法令從事於公共
    事務，而具有法定職務權限者。二、受國家、地方自治團體
    所屬機關依法委託，從事與委託機關權限有關之公共事務者
    。」被告乙○○於行為時為屏東縣東港鎮公所建設課技士，
    負責工程設計發包及建築管理等業務，為舊法所稱依法令從
    事於公務之人員，亦為新法所稱依法令服務於地方自治團體
    所屬機關而具有法定職務權限者，不論依新法或舊法，均屬
    刑法所稱之公務員，適用新法對其並無較為有利之情形。
(二)、連續犯部分：被告乙○○行為後，刑法第56條連續犯之規定
    業已刪除，被告乙○○先後4 次公務員登載不實犯行，依修
    正前之規定，應以一罪論（但得加重其刑至2 分之1） ，依
    新法則應論以4 罪，併合處罰，此雖非犯罪構成要件之變更
    ，但已影響刑罰之法律效果，自屬法律有變更，比較新舊法
    ，以適用修正前之規定較有利於被告乙○○。
(三)、綜上比較結果，本件被告乙○○行為後變更之刑法法律對其
    並無較為有利之情形，則本件自應適用被告乙○○行為時刑
    法之規定。
三、被告乙○○係屏東縣東港鎮公所建設課技士，負責工程設計
    發包及建築管理等業務，乃依法令從事於公務之人員，其承
    辦上開頂新里、東和里、船頭里及興和里4 件播音站新設工
    程之比價發包，於開標時，明知「久久水電工程行」係為陪
    標而參與比價，竟將不實之比價內容及結果，登載於其職務
    上所掌之比價記錄表上，足生損害於屏東縣東港鎮公所辦理
    工程比價發包之公正性及正確性，核其所為，係犯刑法第21
    3 條之公務員登載不實罪。被告乙○○先後在4 件比價記錄
    表上登載不實事項，其先後4 次公務員登載不實犯行，時間
    緊接，犯罪構成要件相同，顯係基於概括之犯意反覆為之，
    應依連續犯之規定論以一罪，並加重其刑。
四、原審以被告乙○○所犯公務員登載不實罪，事證明確，適用
    刑法第2 條第1 項前段、第213 條、修正前刑法第56條，中
    華民國96年罪犯減刑條例第2 條第1 項第3 款、第7 條規定
    ，審酌被告乙○○自68年10月間起擔任公務員，迄今將近30
    年，且無前科紀錄，素行良好，及其本件登載不實犯行，使
    人有內定造假之觀感，對其所屬機關之信譽頗有危害，暨其
    於犯罪後迄未能坦承犯行，難謂已有悔改之意等一切情狀，
    量處有期徒刑1 年6 月。又被告乙○○犯罪之時間在96年4
    月24日以前，且所犯不在中華民國96年罪犯減刑條例所定不
    予減刑之列，合應依該條例第2 條第1 項第3 款規定，減其
    宣告刑刑期二分之一，即減為有期徒刑9 月。並以後述被訴
    涉犯貪污治罪條例第4 條第1 項第3 款之經辦公用工程舞弊
    及刑法第213 條之公務員登載不實部分，難認為被告乙○○
    確有舞弊情事而應成立經辦公用工程舞弊罪名，惟因公訴人
    認此與前述被告乙○○經判決有罪之公務員登載不實犯行間
    ，有實質上或牽連犯之裁判上一罪關係，故不另為無罪之諭
    知。原審認事用法核無違誤，量刑亦稱妥適，被告乙○○上
    訴意旨仍執前詞否認有上開公務員登載不實之犯罪，為無理
    由，應予駁回。
五、公訴意旨另以：被告乙○○於88年間，利用其經辦屏東縣東
    港鎮東隆里及前述頂新、東和、船頭、興和4 里播音站新設
    工程之機會，基於不法圖利楊明曉及舞弊之犯意，將該5 件
    播音站新設工程招標之情事，告知楊明曉及莊國良，莊國良
    乃向陳啟昌借用「建昌電器行」之牌照及大、小章，並由伍
    崑章提供其向丙○○借用之「久久水電工程行」之牌照及大
    、小章。被告乙○○復於88年5 月24日，簽請被告即當時之
    屏東縣東港鎮鎮長甲○○選取「暉晉水電企業行」及「建昌
    電器行」為參與東隆里播音站新設工程比價之廠商，並選取
    「暉晉水電企業行」、「久久水電工程行」為參與頂新、東
    和2 里播音站新設工程比價之廠商，另選取「建昌電器行」
    、「久久水電工程行」為參與船頭、興和2 里播音站新設工
    程比價之廠商。迨被告甲○○選取該3 家廠商參與比價並核
    定底價後，被告乙○○便與楊明曉及莊國良聯繫，由楊明曉
    及莊國良委由不詳姓名之人，於不詳時、地製作該5 件工程
    之估價單及投標文件，於88年5 月25日中午12時，前往東港
    郵局將10份投標文件以國內快捷寄至屏東縣東港鎮建設課，
    並於88年5 月26日上午9 至10時，完成比價程序，由「暉晉
    水電企業行」標得頂新、東和、東隆3 里之播音站新設工程
    ，由「建昌電器行」標得船頭、興和2 里之播音站新設工程
    。被告乙○○另基於登務員登載不實之犯意，明知「暉晉水
    電企業行」與「建昌電器行」就東隆里播音站新設工程之比
    價係屬虛偽，竟將此不實之比價情形，登載於其職務上所掌
    之比價記錄表上，足生損害於屏東縣東港鎮公所辦理工程比
    價發包之公正性及正確性。因認被告乙○○涉有貪污治罪條
    例第4 條第1 項第3 款之經辦公用工程舞弊罪嫌及刑法第21
    3 條之公務員登載不實罪嫌云云。惟查：
(一)、由上述證人楊明曉、莊國良、陳啟昌之證詞可知，楊明曉確
    以「暉晉水電企業行」之名義，參與頂新、東和、東隆3 里
    播音站新設工程之比價並得標，且「暉晉水電企業行」之員
    工莊國良亦因陳啟昌之告知，向陳啟昌借用「建昌電器行」
    之大、小章，以「建昌電器行」之名義，參與船頭、興和2
    里播音站新設工程之比價並得標，陳啟昌則並未以「建昌電
    器行」之名義參與各該播音站新設工程之比價。準此，東隆
    里播音站新設工程部分，係楊明曉或莊國良利用持有「建昌
    電器行」大、小章之機會，以「建昌電器行」之名義陪標參
    與比價，應可認定。而此既係楊明曉或莊國良所為，未必即
    為被告乙○○所知，且亦無證據足以證明被告乙○○對此確
    屬知情，則此部分自難遽認被告乙○○係明知不實而登載於
    其職務業所掌之比價記錄表上。
(二)、按貪污治罪條例第4 條第1 項第3 款之犯罪態樣為「建築或
    經辦公用工程或購辦公用器材、物品，浮報價額、數量、收
    取回扣或有其他舞弊情事」，其中所謂「經辦」係指經手辦
    理，所謂「舞弊」係指舞文飾非營私作弊（最高法院87年台
    上字第3557號判決參照），所謂「浮報價額、數量」，係指
    就原價格故為提高，以少報多，從中圖利（最高法院75年度
    台上字第5136號判決參考）；此所謂「收取回扣」，則應係
    指就應付之款項，自對方收受一定比率之金額或扣取其中一
    部分，以圖自已或其他私人不法之利益。又該款所定為公務
    員之重大貪污行為，且所指其他舞弊情事係屬概括規定，自
    應與浮報價額、數量或收取回扣等獲取不法利益者有相同之
    危害性，方可相提併論。本件頂新、東和、東隆3 里播音站
    新設工程，由楊明曉以「暉晉水電企業行」名義參與比價得
    標，船頭、興和2 里播音站新設工程，由莊國良借用「建昌
    電器行」名義參與比價得標，均係以底價或低於底價之價格
    得標，其底價復均低於工程預估金額，且發包後均已完工並
    於88年8 月10日驗收完畢，有屏東縣東港鎮公所工程預算書
    、工程底價單、工程比價記錄表、工程驗收報告、營繕工程
    結算驗收證明書及營繕工程結算明細表等件附卷可稽，依此
    ，楊明曉、莊國良施作上開播音站新設工程，堪認尚無偷工
    減料等不法情事，其等所領取之工程款，應屬承攬工程並依
    約履行後所獲得之合法利益，其情形與浮報價額、數量或收
    取回扣顯然不能相提併論。則揆諸前開說明，即尚難遽謂被
    告乙○○經辦公用工程有舞弊之情事，而應以貪污治罪條例
    第4 條第1 項第3 款之罪名相繩；亦難認有檢察官起訴所指
    圖利楊明曉之犯行。
(三)、據上所述，關於東隆里播音站新設工程之比價部分，尚難認
    為被告乙○○明知有陪標之不實事項，而應成立公務員登載
    不實罪名，且其經辦頂新、東和、東隆、船頭、興和5 里播
    音站新設工程，亦難認為確有舞弊情事，而應成立經辦公用
    工程舞弊罪名或不法圖利廠商之犯行，惟因公訴人認此與前
    述被告乙○○經判決有罪之公務員登載不實犯行間，有實質
    上或牽連犯之裁判上一罪關係，爰不另為無罪之諭知。
、無罪部分（即被告甲○○、戊○○部分）：
一、公訴意旨略以：被告甲○○於87年3 月至91年2 月間擔任屏
    東縣東港鎮鎮長，被告戊○○自87年3 月間起，由被告甲○○指派為屏東縣東港鎮公所秘書室課員，負責總務業務，均
    為依法令從事於公務之人員。
(一)、被告戊○○於88年6 月9 日請購辦理「龍舟賽水上及週邊工
    程案」，並於同年月10日簽請被告甲○○核准以比價方式辦
    理該工程之採購事宜，被告甲○○、戊○○均明知比價應誠
    實取得2 家以上廠商之估價單，以確保能確實比價。詎被告
    甲○○、戊○○竟共同基於不法圖利己○○及舞弊之犯意聯
    絡，先由被告戊○○告知己○○，再由己○○告知被告甲○○其有意承包該工程，被告甲○○乃刻意選取己○○所經營
    之「賀凱企業工程行」及與己○○有長期合作關係之丁○○
    所經營之「昌昱土木包工業」暨丁○○向邱新賢借牌之「大
    洋營造有限公司」（按應係「大祥營造有限公司」之誤）參
    與比價，並將該工程之底價新臺幣（下同）36萬9725元洩漏
    予己○○，而後由被告戊○○與己○○聯繫比價相關事宜，
    己○○再於88年6 月10日，在不詳地點製作「賀凱企業工程
    行」、「昌昱土木包工業」及「大祥營造有限公司」名義之
    估價單參與比價，結果由「賀凱企業工程行」以與底價相同
    之價格得標及施作該工程，並於同年月30日領取工程款36萬
    9725元。
(二)、被告甲○○於88年6 月29日之前，得知屏東縣東港鎮公所將
    辦理「大鵬里排水溝路面改善工程」、「船頭里8 至9 鄰道
    路路面舖設柏油工程」、「共和里興台里巷道路面排水改善
    工程」、「豐漁里第6 鄰水溝整治及第11鄰水溝工程」、「
    興漁里第24鄰（順漁路65巷至19號）排水溝工程」、「新基
    里新基街巷道改善工程」、「八德里排水溝改善工程」、「
    興台里整修及清理本里排水溝工程」、「東港鎮第二公有零
    售市場屋頂排水溝等整修工程」（以下簡稱9 件水溝及道路
    工程）之招標事宜，基於同上犯意，於88年6 月29日開標前
    某時，先告知己○○有上開9 件水溝及道路工程，並將底價
    洩漏予己○○，己○○再轉告丁○○，丁○○遂出面向林明
    達借用「三井土木包工業」、向尤清靜借用「弘健土木包工
    業」、向林逢銘借用「巨仲營造有限公司」之執照及大、小
    章，再由己○○在屏東縣東港鎮○○街143 號住處告知丁○○底價，而由丁○○憑以製作上開9 件水溝及道路工程之估
    價單參與比價，結果上開9 件水溝及道路工程均由丁○○經
    營之「昌昱土木包工業」（6 件）暨其借牌之「弘健土木包
    工業」（1 件）、「三井土木包工業」（2 件）得標，實際
    並均由「昌昱土木包工業」施作工程，並領取工程款共477
    萬7000元（按應係487 萬7000元）。
(三)、屏東縣東港鎮公所於88年間，辦理頂新里、東和里、東隆里
    、船頭里及興和里等5 里之播音站新設工程（以下簡稱5 件
    播音站新設工程），被告甲○○與被告乙○○共同基於不法
    圖利楊明曉及舞弊之犯意聯絡，由被告乙○○將上開5 件播
    音站新設工程招標之情事，告知「暉晉水電企業行」之實際
    負責人楊明曉及該企業行之員工莊國良，莊國良再向陳啟昌
    借用「建昌建器行」之牌照及大、小章，並由屏東縣東港鎮
    公所臨時僱工伍崑章提供其向丙○○借用之「久久水電工程
    行」之牌照及大、小章。迨被告乙○○於88年5 月24日，簽
    請被告甲○○選取「暉晉水電企業行」、「久久水電工程行
    」為參與頂新、東和2 里播音站新設工程比價之廠商，「暉
    晉水電企業行」、「建昌電器行」為參與東隆里播音站新設
    工程比價之廠商，「建昌電器行」、「久久水電工程行」為
    參與船頭、興和2 里播音站新設工程比價之廠商，並經被告
    甲○○核定底價後，被告乙○○便與楊明曉及莊國良聯繫，
    由楊明曉及莊國良委由不詳姓名之人，於不詳時、地製作上
    開5 件播音站新設工程之估價單及投標文件，於88年5 月25
    日中午12時，前往東港郵局將10份投標文件以國內快捷寄至
    屏東縣東港鎮公所建設課，並於88年5 月26日上午9 至10時
    ，完成比價程序，而由「暉晉水電企業行」標得頂新、東和
    、東隆里3 里播音站新設工程，暨由「建昌電器行」標得船
    頭、興和2 里播音站新設工程，並均完工取得工程款。
(四)、因認被告甲○○、戊○○均涉有貪污治罪條例第4 條第1 項
    第3 款之經辦公用工程舞弊罪嫌；被告甲○○另涉有刑法第
    132 條第1 項之洩漏國防以外之秘密罪嫌云云。
二、訊據被告甲○○堅決否認有公訴人所指經辦公用工程舞弊、
    圖利廠商及洩漏底價之犯行，辯稱：龍舟賽水上及週邊工程
    部分，伊事先並不知被告戊○○所選取參與比價之廠商，且
    該件工程伊並未核定底價，自無洩漏底價予己○○可言，亦
    無圖利己○○之舞弊情事。又9 件水溝及道路工程部分，係
    以公開招標之方式採購，並非選定特定廠商比價，且伊並未
    洩漏底價予己○○或丁○○，亦無洩漏國防以外之秘密或舞
    弊情事。又5 件播音站工程參與比價之廠商，係由被告乙○○選取經伊核准後發文通知，是否有借牌或陪標之情事，伊
    完全不知，尤難謂伊應負何經辦公用工程舞弊罪責。被告戊○○意亦堅詞否認有公訴人所指經辦公用工程舞弊、圖利廠
    商之犯行，辯稱：龍舟賽水上及週邊工程之分配經費為38萬
    元，伊於88年6 月9 日填寫請購單時，因尚不知最後應支付
    之金額，故暫以鉛筆填寫38萬元，並於比價後補填得標之金
    額36萬9725元，故並無公訴人所指底價與得標價格相同之情
    形。又伊於被告甲○○批准以比價方式辦理後，曾通知5 、
    6 家廠商參與比價，最後參與比價之3 家廠商亦均在通知之
    列，自難謂伊尚有何舞弊情事各等語。
三、經查：
(一)、被告戊○○經辦屏東縣東港鎮公所88年龍舟賽水上及週邊工
    程，其分配經費為38萬元，被告戊○○於88年6 月9 日填寫
    請購單，經財政課長辛○○、主計主任庚○○及被告甲○○
    蓋章後，於88年6 月10日簽請被告王憲章准以比價方式辦理
    ，並經「昌昱土木包工業」（負責人丁○○）、「大祥營造
    有限公司」（負責人邱新賢）、「賀凱企業工程行」（實際
    負責人己○○，登記其弟蔡財益為負責人）提出估價單比價
    ，前二者各出價44萬1197元及43萬5850元，均超過38萬元，
    而由「賀凱企業工程行」以36萬9725元得標，嗣後已施作完
    工，並於88年6 月30日領取該一工程款之事實，有請購（修
    ）單、簽、估價單、統一發票及支出傳票在卷可稽。又證人
    庚○○、辛○○於原審審理時證稱：「（請購單）如果金額
    不知道的話，由廠商比價裁決後，由最低標得標，再把最低
    標金額補上。」「以往的流程先由承辦單位提出概括金額，
    不一定要寫在請購單上，有的另付（附）概算表，再由總務
    單位處理。」稽之被告戊○○於88年6 月10日所呈之簽猶記
    載「工程需新台幣38萬元」，則關於88年6 月9 日請購單記
    載36萬9725元一節，被告戊○○辯稱此係比價後依得標金額
    補填等語，應可置信。從而，自不得遽以請購單上記載之金
    額，與「賀凱企業工程行」估價單上所載價額相同，遂謂被
    告王憲章果有洩漏底價之情事（按應係預算金額；此觀證人
    庚○○於本院證稱，本件係採限制性招標，不須經公告程序
    ，不用訂底價，只要取2 家以上廠商之估價單比價辦理等情
    在卷，詳本院卷第293 頁），且證人己○○於原審審理時亦
    證稱：被告甲○○並未將底價洩漏予伊等語（見原審卷第10
    5 頁反面），則公訴人指稱被告甲○○洩漏底價云云，即尚
    乏證據可資證明。
(二)、按貪污治罪條例第4 條第1 項第3 款所定經辦公用工程浮報
    價額、數量、收取回扣或有其他舞弊情事，為公務員之重大
    貪污行為，且所指其他舞弊情事係屬概括規定，自應與浮報
    價額、數量或收取回扣等獲取不法利益者有相同之危害性，
    方可相提並論，已如上述。本件龍舟賽水上及週邊工程部分
    ，係由「賀凱企業工程行」以低於預估金額（即分配經費）
    38萬元之36萬9725元得標，且已施作完成並領訖工程款，而
    未發現有偷工減料等不法情事，其所領取之工程款，應認係
    承攬工程並依約履行所獲取之合法利益，則不論其比價有無
    借牌或陪標之情形，亦不論被告甲○○、戊○○是否知情，
    均難以此認為其等經辦公用工程有舞弊情事，而應以貪污治
    罪條例第4 條第1 項第3 款之罪名相繩或有公訴人所指被告
    二人共同圖利廠商己○○之犯行。
(三)、上開9 件水溝及道路工程，係採公開招標之方式辦理採購一
    節，有該9 件水溝及道路工程之招標資料1 冊附卷可稽；證
    人即當時任職東港鎮公所之會計主任庚○○於本院審理時亦
    證稱：「˙˙˙我門承辦單位都是比照公告金額100 萬元以
    上的公開招標方式處理，就是經過公告，程序都是一樣」等
    語（見本院卷第293 頁背面），公訴人指稱係採比價方式發
    包云云，應屬有誤。既屬公開招標方式辦理，欲投標之廠商
    即得由公告得知招標之工程，自無所謂洩漏招標工程之問題
    ；雖然，證人庚○○於本院同日證稱上開9 件水溝及道路工
    程，採公開招標之方式辦理，仍有底價之問題，底價不能公
    告，係秘密的等情（見本院卷第293 頁背面、第294 頁正面
    ），但證人丁○○、己○○一致否認被告甲○○有洩漏底價
    之情事，證人丁○○於原審審理時證稱：「（問：這九件是
    誰告訴你的？）我從上網公告看到的。（問：己○○是否告
    訴你這9 件的底價？）沒有。（問：你如何計算底價？）看
    它公告工程項目內容、價錢，我去找己○○商量後，計算成
    本後，差不多以押標金反算總工程款的一成左右計算底價，
    看押標金多少來猜測。」證人己○○於原審審理時亦證稱：
    「（問：9 件工程是誰告訴你的？）有一部分工程是丁○○
    告訴我他看電腦，那9 件都是他在計算估價，計算後成本50
    萬，押標金5 萬就做。‧‧‧（問：9 件水溝或路面工程在
    證人丁○○估價後由你調整下訂金額，是否實在？）下訂金
    額也是我們兩人商量決定的。（問：這9 件工程是否有人洩
    漏底價給你？）沒有。（問：包括甲○○是否洩漏底價給你
    ？）沒有。」（見原審卷第98至105 頁）。其次，調查卷第
    223 、224 頁所附工程投標札記，固有丁○○計算後，再由
    己○○調整下訂金額之情形，且開標結果，丁○○以「昌昱
    土木包工業」名義投標或向「三井土木包工業」、「弘健土
    木包工業」借牌投標所出之價額，均與底價甚為接近並得標
    ，惟公開招標既未選擇特定廠商參與投標，且又載有押標金
    可供參考，如證人丁○○、己○○所述，並非不能憑以推算
    出底價之金額，則此部分自難遽謂被告甲○○洩漏底價予己○○或丁○○，並進而推論被告甲○○經辦公用工程有舞弊
    之情事或有不法圖利廠商之犯行。
(四)、又5 件播音站工程部分，固有陪標之情事，有如前述，惟如
    同被告乙○○並不構成經辦公用工程舞弊罪名或檢察官起訴
    事實所指不法圖利廠商楊明曉之犯行，被告甲○○不論是否
    知悉有陪標之情事，亦均不成立該等犯行。
(五)、綜上所述，本件尚難遽認被告甲○○、戊○○確有公訴人所
    指經辦公用工程舞弊之情事或不法圖廠商之犯行，亦難遽認
    被告甲○○有公訴人所指洩漏國防以外秘密之行為；此外，
    復查無其他積極證據足以證明被告甲○○、戊○○犯罪，自
    應為其等2 人均無罪之諭知。
四、原審因而為被告被告甲○○、戊○○等2 人均無罪之判決，
    核無不合。檢察官上訴意旨略以：（1） 在龍舟工程部分，
    己○○在偵查中自承曾拿現金給被告甲○○作為競選經費，
    與甲○○有金錢往來，而陪標的廠商皆為與己○○有長期合
    作關係之丁○○所經營及借牌；準此，己○○與甲○○有相
    當程度交情，暸解工程是何時招標，且精準預測底價並得標
    ，被告甲○○、戊○○自有洩漏底價之嫌。（2） 排水溝工
    程部分，丁○○雖證稱係以押標金反算等語，然參酌各工程
    底價及押標金額得知，倘若以押標金反算，將有數件因超出
    工程預算而無法得標，然其所投標之金額卻均能得標，經追
    問其差別為何？投標金額何件該增何件該減係在何基礎判斷
    ？均不知所云。足見押標金反算云云，均係脫罪之詞，難以
    採信。而己○○時常以鎮長名義向丁○○借錢，丁○○聽聞
    係鎮長借錢，亦毫不猶豫借錢給己○○，此由丁○○證稱：
    30萬元係己○○說鎮長要借的我才借給他等語，即知被告甲○○與己○○、丁○○間關係匪淺，且己○○、丁○○係本
    案最大得利者，其所為對被告有利之證言，自屬迴護之詞，
    難以採信，則原審逕以證人己○○證稱被告甲○○並未洩漏
    底價及證人丁○○證稱：底價是跟己○○商量後，差不多以
    標金反算總工程款的一成左右計算，被告沒有洩漏底價為據
    ，推論被告無洩漏底價之犯行，稍嫌速斷。（3） 又按原審
    認本件相關工程均已完工且未發現有偷工減料之不法情事，
    所領取之工款係合法利益，縱有借牌或陪標之情事，亦不論
    被告是否知情，均不符合貪污治罪條例第4 條第1 項第3 款
    所定之其他舞弊等語，雖非無見，然所謂「其他舞弊情事」
    倘限縮至此，國家規範公共工程採購之公平性何在？如此造
    成與當權之人有關係者即得以各種手段壟斷政府相關工程之
    承攬機會，而此種壟斷工程承攬機會亦為不法利益之一種。
    倘公平競爭而無被告洩漏價，己○○、丁○○卻未必能賺取
    所謂「合法利益之工程款」等語，請求撤銷原判決，改判被
    告甲○○、戊○○有罪。惟查：（一）有如上述，既缺乏被
    告甲○○、戊○○有洩漏底價之確切事證；因此，檢察官上
    開上訴理由（1） （2） 部分，所舉己○○與甲○○有相當
    程度交情，了解工程是何時招標，且接近底價得標，及己○○時常以鎮長名義向丁○○借錢，丁○○聽聞係鎮長借錢，
    亦毫不猶豫借錢給己○○等情，縱令屬實，檢察官雖因而認
    被告甲○○、戊○○有洩漏底價之嫌疑，但僅止於檢察官之
    臆測，尚難執此遽認被告甲○○、戊○○確有洩漏底價之事
    證。又按被告否認犯罪事實所持之辯解，縱屬不能成立，仍
    非有積極證據足以證明其犯罪行為，不能據為有罪之認定（
    最高法院30年上字第1831號判例參照）。上述排水溝工程部
    分，證人丁○○證稱係以押標金反算底價云云，被告執此項
    證言為有利之辯解，縱屬不可採，既無積極證據證明被告甲○○、戊○○有洩漏底價之證據，仍難執此而認被告甲○○
    、戊○○犯罪；況本件排水溝工程係於88年6 月間招標，而
    證人丁○○係於93年5 月27日始接受調查局調查，更於96年
    10月間於原審作證關於如何計算底價之情節（見原審卷第98
    頁反面），足見證人丁○○參加投標與接受調查、於原審作
    證以相距約5 年或8 年餘之時間，其未能詳記計算底價之情
    節，亦屬合乎常情。（二）又檢察官上訴理由（3） 部分，
    原審以貪污治罪條例第4 條第1 項第3 款所定經辦公用工程
    浮報價額、數量、收取回扣或有其他舞弊情事，為公務員之
    重大貪污行為，且所指其他舞弊情事係屬概括規定，自應與
    浮報價額、數量或收取回扣等獲取不法利益者有相同之危害
    性，方可相提並論；原判決已論述被告甲○○、戊○○2 人
    之行為不成立該罪名之依據，檢察官仍持己見認被告甲○○
    、戊○○成立該罪名，亦不足採。綜上所述，本件檢察官之
    上訴為無理由，應予駁回。
據上論斷，應依刑事訴訟法第368 條，判決如主文。
本案經檢察官蔡國禎到庭執行職務。
中    華    民    國    98    年    3     月    13    日
              刑事第六庭    審判長法  官  王憲義
                                  法  官  張盛喜
                                  法  官  邱永貴
以上正本證明與原本無異。
一、被告乙○○部分，檢察官及被告均如不服本判決應於收受本
    判決後10日內向本院提出上訴書狀，其未敘述上訴理由者，
    並得於提起上訴後10日內向本院補提理由書狀（均須按他造
    當事人之人數附繕本）「切勿逕送上級法院」。
二、被告甲○○、戊○○部分，檢察官如不服本判決應於收受本
    判決後10日內向本院提出上訴書狀，其未敘述上訴理由者，
    並得於提起上訴後10日內向本院補提理由書狀（均須按他造
    當事人之人數附繕本）「切勿逕送上級法院」。被告不得上
    訴。
中    華    民    國    98    年    3     月    13    日
                                  書記官  鄭翠芬
附錄本判決論罪科刑法條：
刑法第213 條：
公務員明知為不實之事項，而登載於職務上所掌之公文書，足以
生損害於公眾或他人者，處1 年以上7 年以下有期徒刑。


司法院資訊處製作；財團法人民間司法改革基金會備份。
